【裁判字號】    95,上訴,2236
【裁判日期】    951123
【裁判案由】    偽造文書等
【裁判全文】
臺灣高等法院臺中分院刑事判決        95年度上訴字第2236號
上  訴  人  臺灣彰化地方法院檢察署檢察官
被      告  甲○○
                    現於現於臺灣彰化監獄彰化分監執行中
上列上訴人因被告偽造文書等案件，不服臺灣彰化地方法院95年
度訴字第1007號中華民國95年7月31日第一審判決 （起訴案號：
臺灣彰化地方法院檢察署95年度偵字第2206號），提起上訴，本
院判決如下：
    主  文
原判決撤銷。
甲○○共同連續行使偽造私文書，處有期徒刑肆月，如易科罰金
，以銀元佰元即新台幣玖佰元折算壹日。如附表所示偽造之「
丙○○」署押壹枚沒收。
    事  實
一、緣甲○○與郭煌賓（業經臺灣彰化地方法院以95年度訴字第
    1007號判處有期徒刑五月確定）係朋友關係，郭煌賓係現役
    軍人（惟因逃兵於民國95年2月10日停役），前於95年1月19
    日下午14時許，途經丙○○位於彰化縣鹿港鎮洋厝里新厝巷
    87號住處前，見丙○○上址之大門未上鎖，因缺錢花用，基
    於意圖為自己不法所有之犯意，以侵入住宅之方式，侵入丙
    ○○上址之住處（侵入住宅罪部分，未據告訴），欲竊取財
    物，未尋獲任何現金，惟見丙○○所有之鹿港郵局儲金簿存
    摺（局號：000000－0、帳號：000000－0號）1本、身份證1
    張、印章 1枚在抽屜內，為盜領丙○○在郵局之存款，遂予
    以竊取。郭煌賓復基於偽造文書及詐欺之概括犯意，於同年
    月20日下午14時許，偕同甲○○前往鹿港郵局，並由郭煌賓
    獨自進去上開郵局，並將竊得之丙○○印章盜蓋印文於郵政
    存簿儲金提款單上而偽造私文書，並持向不知情之承辦人員
    行使上開偽造之私文書，用以盜領存款，但因郵局人員稱印
    鑑不符，而無法得逞（偽造之提款單已遭丟棄）。
二、嗣郭煌賓遂向當日亦偕同其到上開郵局之甲○○表明上開情
    形，郭煌賓、甲○○二人乃基於偽造文書及詐欺之概括犯意
    聯絡，改由甲○○假冒丙○○本人之名義，變更印鑑，而甲
    ○○明知上開丙○○所有之上開存摺、身分證、印章，係郭
    煌賓所竊取之贓物，但為牟不法利益，即予以收受，於同年
    月20日下午14時19分許，與陳煌賓共同進入上址郵局，向不
    知情之郵局承辦人員謊稱甲○○係「丙○○」本人，欲變更
    印鑑章，並在郵政（存款、定期、綜合）儲金儲戶申請變更
    帳戶事項申請書上，偽簽丙○○之署名及盜蓋丙○○之印章
    ，行使交付鹿港郵局承辦人員變更印鑑得逞，以遂行其等欲
    盜取丙○○存款之目的，惟因鹿港郵局承辦人員告知印鑑變
    更當日不得提領，翌日始得提領，且郭煌賓當晚要收假回部
    隊，遂將上開丙○○所有之存摺、身分證、印章交由甲○○
    ，要甲○○翌日（即21日）至鹿港郵局盜領丙○○所有之存
    款。然而，甲○○卻於同年月21日上午不詳時間，傳簡訊告
    知陳煌賓，盜領金額要分一半，否則要將所有證件還給丙○
    ○及張家榮（丙○○之兄），陳煌賓為順利獲取盜領之存款
    ，即答應甲○○上開要求，甲○○遂於同年月21日上午 9時
    31分許，攜帶丙○○上開遭竊之存摺、身分證及遭變更印鑑
    後之印章，至鹿港郵局，將丙○○印章盜蓋印文於郵政存簿
    儲金提款單上，以偽造私文書，並持向不知情之承辦人員行
    使上開偽造提款單表示提款，致郵局之承辦人員陷於錯誤，
    而交付新台幣（下同）51,000元予甲○○，足生損害於丙○
    ○，而甲○○於盜領丙○○之存款後，即依約定，將其中之
    24,000元匯款交付予郭煌賓（因郭煌賓尚欠甲○○之姊姊20
    00元，遂預先扣除，並以千元為整數匯款）。嗣於同年1月2
    7日， 丙○○之父欲至郵局繳交健保費時，發現存款不足，
    經丙○○至鹿港郵局查詢，始悉遭盜領乙事，並將印鑑變更
    還原。
三、案經丙○○訴由彰化縣警察局鹿港分局報告臺灣彰化地方法
    院檢察署檢察官偵查起訴。
    理  由
一、上開事實訊據被告甲○○於審理時坦白承認，核與告訴人丙
    ○○分別於警詢、偵查中之指證及同案被告郭煌賓於警詢供
    述、偵查中之證述情節相符，且有鹿港郵局彩色監視畫面 2
    幀、贓物認領保管單、丙○○上開遭竊之存摺明細表、郵政
    （存款、定期、綜合）儲金儲戶申請變更帳戶事項申請書及
    95年1月21日遭盜領之提款單各1紙附卷可稽，益徵被告甲○
    ○自白與事實相符。又，95年1月20日下午 14時許，郭煌賓
    至鹿港郵局，以竊得之丙○○印章盜蓋印文於提款單上而偽
    造私文書，並持向不知情之承辦人員行使上開偽造之私文書
    ，用以盜領存款，但因郵局人員稱印鑑不符，而無法得逞（
    偽造之提款單已遭丟棄），該次偽造提款單持以行使而詐領
    存款未遂部分，係同案被告郭煌賓單獨所為等情，已據同案
    被告郭煌賓於偵查中具結證述綦詳（見偵查卷第53頁），而
    被告甲○○於本院供稱：95年月20日下午14時許，郭煌賓放
    假，叫伊跟郭煌賓至鹿港郵局領錢，當時伊不知道郭煌賓去
    領偷來存摺上之存款，郭煌賓原本獨自進去上開郵局盜領存
    款，但因郵局人員稱印鑑不符，而無法得逞等語（見本院卷
    第36頁背面），核與同案被告郭煌賓偵查中之證詞吻合，可
    見此部分犯罪事實與被告甲○○無關，併此敘明。從而，本
    件事證明確，被告甲○○犯行堪以認定。
二、比較新舊法：
    按被告甲○○行為後，刑法及刑法施行法業於94年2月2日總
    統令公布修正，於95年7月1日施行（下稱新刑法，修正前刑
    法下稱舊刑法），參酌最高法院95年5月23日日刑事庭第8次
    會議決議，新刑法第二條第一項之規定，係規範行為後法律
    變更所生新舊法律比較適用之準據法，於新刑法施行後，應
    適用新刑法第二條第一項之規定，為「從舊從輕」之比較。
    本案涉及法律變更之部分，比較如下：
(一)、被告甲○○所犯刑法第216條、第210條之行使偽造私文書之
    犯行，因行為後新法業已刪除連續犯之規定，此刪除雖非犯
    罪構成要件之變更，但顯已影響行為人刑罰之法律效果，自
    屬法律有變更，依新法第2條第1項規定，比較新、舊法結果
    ，仍應適用舊法論以連續犯，較有利於被告。
(二)、被告甲○○行為後，因修正後之刑法刪除第55條關於牽連犯
    之規定。本件被告所犯後開刑法第349條第1項收受贓物罪、
    刑法第216條、210條之行使偽造私文書罪及刑法第339條第1
    項詐欺罪，具有牽連犯之關係，依修正前即行為時之規定，
    應從一重之行使偽造私文書罪處斷；依修正後之刑法既已刪
    除牽連犯之規定，則所犯上開各罪應依數罪併罰之規定分論
    併罰。比較新舊法之規定，仍應適用舊法論以牽連犯，較有
    利於被告。
(三)、被告甲○○於行為時之刑法第41條第1 項前段規定：「犯最
    重本刑為五年以下有期徒刑以下之刑之罪，而受六個月以下
    有期徒刑或拘役之宣告，因身體、教育、職業、家庭之關係
    或其他正當事由，執行顯有困難者，得以一元以上三元以下
    折算一日，易科罰金。」又被告行為時之易科罰金折算標準
    ，修正前罰金罰鍰提高標準條例第2條前段 （現已刪除）規
    定，就其原定數額提高為一百倍折算一日，則本件被告行為
    時之易科罰金折算標準，應以銀元300元折算1日，經折算為
    新臺幣後，應以新臺幣900元折算為1日。惟95年7月1日修正
    公布施行之刑法第41條第1 項前段則規定：「犯最重本刑為
    五年以下有期徒刑以下之刑之罪，而受六個月以下有期徒刑
    或拘役之宣告者，得以新臺幣一千元、二千元或三千元折算
    一日，易科罰金。」比較修正前後之易科罰金折算標準，以
    95 年7月1日修正施行前之舊法規定，較有利於被告。
(四)、被告甲○○行為後，修正後刑法 （新法）第33條第5款規定
    「罰金：新臺幣一千元以上，以百元計算之」，與修正前刑
    法第33條第5款規定「罰金：（銀元） 一元以上」不同。比
    較新舊法結果，以修正前即行為時法較有利於被告，故依刑
    法第2條第1項前段規定，本案關於刑法第349條第1項、第33
    9條第1項之【最低】法定刑罰金部分，自應適用行為時之法
    律即修正前刑法第33條第5 款規定決定其罰金部分之法定刑
    。復次，被告行為後，刑法施行法第1條之1於 95年6月14日
    日經以華總一義字第 09500085181號令修正公布增訂。修正
    增訂之刑法施行法第1條之1規定「中華民國94年1月7日刑法
    修正施行後（按指95年7月1日），刑法分則編所定罰金之貨
    幣單位為新台幣。94年1月7日刑法修正時，刑法分則編未修
    正之條文定有罰金刑者，自94年1月7日刑法修正施行後，就
    其所定數額提高為三十倍。但 72年6月26日到94年1月7日新
    增或修正之條文，就其所定數額提高為三倍。」而本件被告
    所犯上開規定有罰金刑，且為刑法分則編未修正之條文而定
    有罰金刑者；於刑法施行法第1條之1修正增訂前，其貨幣單
    位為銀元，罰金刑之提高標準應適用罰金罰鍰提高標準條例
    第1 條之規定「依法律應處罰金、罰鍰者，就其原定數額得
    提高為二倍至十倍。」而再依現行法規所定貨幣單位折算新
    臺幣條例第2 條規定「現行法規所定金額之貨幣單位為圓、
    銀元或元者，以新臺幣元之三倍折算之」，比較新舊法適用
    之結果，其關於法定刑為罰金部分之提高標準之【最高部分
    】，新舊法均無不利之情形，故依刑法第2條第1項前段規定
    ，本案關於上開罪名之法定刑罰金提高標準部分，自應適用
    行為時之法律即罰金罰鍰提高標準條例第1 條及現行法規所
    定貨幣單位折算新臺幣條例第2條之規定。
(五)、本案涉及法律變更之部分經上開比較新舊刑法之規定，以舊
    刑法有利於被告，依新刑法第2條第1項前段規定，自應適用
    最有利於被告之舊刑法。
三、核被告甲○○所為，係犯刑法第216條、210條行使偽造私文
    書、修正前刑法第349條第1項收受贓物罪、第339條第1項詐
    詐欺取財罪。其盜蓋印文、偽造署押之行為，應為偽造私文
    書之部分行為，其偽造私文書之低度行為，應為行使之高度
    行為所吸收，均不另論罪。被告甲○○與郭煌賓就上開行使
    偽造私文書、詐欺取財犯行（犯罪事實二部分），二人間有
    犯意之聯絡，行為之分擔，均為共同正犯。被告甲○○所犯
    之行使偽造私文書之行為，時間緊接，犯罪構成要件相同，
    顯係均基於概括犯意為之，為連續犯，應依修正前刑法第56
    條規定，論以一罪，並加重其刑。被告甲○○所犯上開數罪
    罪間，有裁判上一罪之牽連犯關係，應依修正前刑法第55條
    規定，從一情節較重之連續行使偽造私文書罪處斷。
四、原審認被告罪證明確，予以論罪科刑，固非無見，惟(一)95年
    1月20日 14時許，在鹿港郵局第一次填寫提款單，持向郵局
    承辦人員行使，而詐領存款未遂，係同案被告郭煌賓單獨一
    人所為，與被告甲○○無涉，前已敘及，原審卻認定被告甲
    ○○涉犯刑法第339條第3項、第1項詐欺取財未遂犯行（見
    原審判決所引附件起訴書第4 頁第14至15行），尚有未恰。
    (二)被告甲○○詐欺行為僅有一次，即 95年1月21日至鹿港郵
    局詐領存款，但原審判決認定被告甲○○有連續詐欺之事實
    （包括95年1月20日詐領存款未遂） ，亦有未合。檢察官上
    訴意旨，以原審量刑過輕，指摘原判決不當，固非可取，但
    原審判決既有上開可議之處，即屬無可維持，應由本院撤銷
    改判。爰審酌被告甲○○之素行、犯罪之動機、目的、手段
    、所生危害、犯罪所得利益，及其於審理時已坦承犯行，犯
    後態度尚稱良好等一切情狀，量處如主文第二項所示之刑，
    並依修正前刑法第41條第1 項前段規定，諭知易科罰金之折
    算標準，以資懲儆。另附表所示之 95年1月20日郵政（存款
    、定期、綜合）儲金儲戶申請變更帳戶事項申請書背面儲戶
    姓名欄偽造之「丙○○」署名1枚，應併依刑法第219條之規
    定宣告沒收。
據上論結，應依刑事訴訟法第369條第1項前段、第364條、第299
條第1項前段，刑法28條、第216條、第210條、第219條、第2 條
第1項前段、修正前刑法第339條第1項、第349條第1項、第56 條
、第55條後段、第41條第1項前段，罰金罰鍰提高標準條例第1條
前段，95年5月17日修正前罰金罰鍰提高標準條例第2條，判決如
主文。
本案經檢察官乙○○到庭執行職務。
中    華    民    國    95    年    11    月    23    日
            刑事第八庭    審判長法  官  羅  得  村
                                法  官  張  靜  琪
                                法  官  陳  宏  卿
上列正本證明與原本無異。
如不服本判決應於收受送達後十日內向本院提出上訴書狀，其未
敘述上訴之理由者並得於提起上訴後十日內向本院補提理由書（
均須按他造當事人之人數附繕本）。
                                書記官  柯  孟  伶
中    華    民    國    95    年    11    月    24    日
【附錄論罪科刑法條】
刑法第216條：
行使第210條至第215條之文書者，依偽造、變造文書或登載不實
事項或使登載不實事項之規定處斷。
刑法第210條：
偽造、變造私文書，足以生損害於公眾或他人者，處5年以下有
期徒刑。
刑法第339條第1項：
意圖為自己或第三人不法之所有，以詐術使人將本人或第三人之
物交付者，處5年以下有期徒刑、拘役或科或併科1千元以下罰金
。
刑法第349條第1項：
收受贓物者，處3年以下有期徒刑、拘役或5百元以下罰金。
【附表】
1.95年1月20日郵政（存款、定期、綜合）儲金儲戶申請變更帳
  戶事項申請書背面儲戶姓名欄上偽造之「丙○○」署名壹枚。
                                                      Ｒ


司法院資訊處製作；財團法人民間司法改革基金會備份。
